臺灣新竹地方法院民事判決　　　　　　　　　　　　　九十三年度訴字第五八一號
　　原　　　告　乙○○
　　訴訟代理人　丙○○
　　被　　　告　甲○○
右當事人間清償借款事件，本院於民國九十三年十二月十四日辯論終結，判決如左：
    主    文
被告應給付原告新臺幣壹佰柒拾參萬玖仟壹佰貳拾元，及自民國九十三年九月八日起
至清償日止，按年息百分之五計算之利息。
訴訟費用由被告負擔。
本判決於原告以新臺幣陸拾萬元供擔保後得假執行。被告以新臺幣壹佰柒拾參萬玖仟
壹佰貳拾元為原告預供擔保後，得免為假執行。
    事實及理由
一、程序事項：
（一）原告於準備書狀中表示本件係本於票據有所請求，且係因契約涉訟，被告簽立
      之本票付款地在臺北縣新店市，且助學貸款契約之債務履行地在臺北市，故聲
      請依民事訴訟法第十二條、第十三條規定移轉管轄至臺灣臺北地方法院。惟查
      ，本件並非依票據之法律關係涉訟，亦非本於助學貸款契約而有所請求，業據
      原告於言詞辯論期日陳述綦詳，故本件並無民事訴訟法第十二條、第十三條規
      定之適用。被告之住居所地在本院轄區，依民事訴訟法第一條第一項之規定，
      本院自有管轄權，原告請求本院將案件移轉至無管權之臺灣臺北地方法院，尚
      有誤會。
（二）被告經合法通知，未於最後言詞辯論期日到場，爰依原告之聲請，一造辯論而
      為判決。
（三）原告就被告應返還於民國（下同）八十七年十一月間受領之新臺幣（下同）一
      百五十萬元部分，原主張依據消費借貸之法律關係請求，嗣於九十三年十二月
      一日之言詞辯論期日當庭以言詞表示追加以不當得利之法律關係請求被告返還
      上開款項。此項訴訟標的之追加，與原告主張之消費借貸法律關係，均以被告
      自原告處受領一百五十萬元，應否返還為基礎事實，故合於民事訴訟法第二百
      五十五條第一項第二款之規定，自應准原告為訴之追加。
二、原告起訴主張：（一）被告於八十七年十一月間，為購買房屋，向原告借款一百
    五十萬元，原告如數交付款項後，被告開立面額一百五十萬元，未載到期日、發
    票日之本票一紙，交原告收執，以為債務之擔保。該本票因未載發票日，故為無
    效之票據，原告無從持之聲請本票裁定，惟被告簽發該本票時，年已二十六歲，
    若非向原告借款，豈肯簽發本票供原告收執？故兩造間確實存有一百五十萬元之
    消費借貸關係。原告本於同父異母之姐弟情誼，希冀被告主動償還，詎被告對於
    原告之催討卻置之不理，反否認兩造間存有借貸之法律關係。縱認兩造間確無消
    費借貸之法律關係存在，被告持有原告所交付之一百五十萬元亦屬無法律上原因
    ，原告自得本於不當得利之法律關係請求被告返還該一百五十萬元。（二）被告
    於八十年至八十二年就讀中國工商專科學校，曾向台北銀行股份有限公司申辦助
    學貸款，並邀原告之母岳李桂榮擔任連帶保證人，被告依約應自八十七年八月十
    六日起按期攤還本息，詎被告置之不理，致原告之母岳李桂榮同遭債權人台北銀
    行股份有限公司以臺灣臺北地方法院九十年度北簡字第一五一六五號事件訴請連
    帶給付本金十四萬六千六百三十五元及違約金、利息、訴訟費用等九萬二千四百
    八十五元，總計二十三萬九千一百二十元。債權人獲勝訴判決確定後，對年逾八
    十歲之岳李桂榮求償，原告為岳李桂榮之女，為求岳李桂榮心安，乃代岳李桂榮
    返還該筆欠款。原告既代岳李桂榮清償上開款項，在清償之限度內，自取得岳李
    桂榮對被告之請求權，故被告應返還原告代償之二十三萬九千一百二十元等語。
    並聲明：（一）如主文第一項所示。（二）願供擔保，請准宣告假執行。
三、被告則以：（一）兩造之父親岳景玉死亡後，有關被告原住之眷舍改建，遷入新
    建國宅事宜悉由被告養母岳李桂榮及原告處理，岳李桂榮曾邀兩造及被告、被告
    之妹岳維妮、岳維真商討新建國宅繼承事宜，當時達成岳李桂榮繼承新居產權三
    分之一，被告繼承新居產權三分之一，長女即原告、次女即岳維妮、么女岳維真
    各繼承新居產權九分之一之協議。協議後一週，原告即推翻當時協議，擅將新建
    國宅出租他人並收取租金，被告無法遷至新居，且舊居復將拆除，原告便主動提
    出願拿出款項一百五十萬元給被告作為另行購屋之頭期款，原告給付被告該款之
    目的在於遏阻被告搬至新居，並未聲明為借貸，亦未表明被告將來須返還，更未
    說明款項之性質，兩造並未達成借貸之合意自明。被告雖簽發面額一百五十萬元
    之本票交由原告收受，惟此係因原告以令其心安為由，要求被告簽發本票，被告
    不想破壞感情，且念及日後可能有繼承的問題，所以簽本票，代表已自原告處收
    受一百五十萬元，並非用以擔保借款債務。（二）兩造父親於七十七年間死亡時
    ，被告僅為國中三年級學生，無力負擔學費，休學工作二年後，始就讀中國工商
    專校，辦理助學貸款時，須由當時之法定監護人即岳李桂榮為連帶保證人，被告
    畢業服役後，初期亦依約攤還款項，惟嗣後因購置新居，房貸甚重，以致無力償
    還該筆債務。原告以要求岳李桂榮須與被告脫離母子關係作為償還銀行助學貸款
    之條件，岳李桂榮並於九十年間訴請終止與被告之收養關係，故被告不願返還原
    告代償之款項等語資為抗辯。並聲明：（一）原告之訴及假執行之聲請均駁回。
    （二）如受不利判決，願供擔保請准免為假執行之宣告。
四、兩造不爭之事實：
（一）原告曾於八十七年十一月間交付被告一百五十萬元，被告則簽立面額一百五十
      萬元，未載到期日及發票日之票據由原告收執。
（二）原告於九十一年八月十九日以岳李桂榮名義匯款二十三萬九千一百二十元至台
      北銀行股份有限公司，使被告之上開債務因連帶保證人岳李桂榮之清償而消滅
      。
（三）岳李桂榮與被告間之收養關係業經臺灣臺北地方法院九十一年度親字第一０五
      號判決終止確定。
五、得心證之理由：
    本件兩造爭執之處在於（一）原告於八十七年十一月間交付被告一百五十萬元，
    是否成立消費借貸契約？（二）若不成立消費借貸契約，原告得否以不當得利之
    法律關係請求返還？（三）原告代岳李桂榮清償之被告助學貸款債務，得否依民
    法第三百十二條、第七百四十九條規定請求被告返還？茲析述如次：
（一）按稱消費借貸者，謂當事人一方移轉金錢或其他代替物之所有權於他方，而約
      定他方以種類、品質、數量相同之物返還之契約，民法第四百七十四條第一項
      定有明文。而當事人主張有利於己之事實者，就其事實有舉證之責任，民事訴
      訟法第二百七十七條前段亦定有明文。本件原告主張兩造間就一百五十萬元之
      交付，成立消費借貸之法律關係，為被告所否認，則原告就消費借貸關係存在
      之有利事實，自應舉證以實其說。原告固提出被告簽發之本票作為兩造消費借
      貸關係存在之證明方法，惟本票簽發之原因，容有萬端，被告否認簽發本票之
      原因關係為消費借貸之法律關係，則原告應進一步舉證兩造間確有就一百五十
      萬元達成消費借貸之合意，單以本票之簽發，實無從證明本票簽發之原因為消
      費借貸之法律關係，故原告主張兩造間就一百五十萬元款項之交付，成立消費
      借貸關係，舉證尚有不足，尚難採信。
（二）原告另以兩造若未成立消費借貸的法律關係，則被告受領上開款項為無法律上
      原因，受有利益，致原告受損害，請求被告返還上開一百五十萬元。被告則以
      原告交付上開一百五十萬元款項雖未告知款項性質，但其目的係在遏阻被告搬
      至新居等語置辯。經查：
  １、按「無法律上之原因而受利益，致他人受損害者，應返還其利益。雖有法律上
      之原因，而其後已不存在者，亦同。」民法第一百七十九條規定甚明，本件被
      告自原告處受領一百五十萬元，受有利益，原告之財產因而減損，乃兩造不爭
      之事實，則被告自應就其自原告處受領一百五十萬元具有法律上原因，舉證以
      實其說。被告固主張其與岳李桂榮及原告，曾有協議，其對新居有三分之一權
      利，原告交付一百五十萬元之目的係在阻止被告搬遷至新居等語，惟此為原告
      所否認，以舊有眷舍係配屬岳李桂榮居住，舊眷舍拆除後配住新居之權利係屬
      岳李桂榮所有，原告及岳李桂榮均未與被告達成任何協議，且岳李桂榮於八十
      七年十月七日即已書立遺囑，將新居遺贈與原告，岳李桂榮並於九十一年間起
      訴請求終止與被告之收養關係，獲勝訴判決確定，故被告對系爭新居，並無任
      何權利，原告亦無須給付被告一百五十萬元以為被告放棄居住新屋權利之對價
      等語置辯。
  ２、查被告對於眷舍改建時，新舊眷舍之權利人名義均係岳李桂榮並不爭執，而就
      岳李桂榮及兩造等就系爭房屋有達成被告擁有三分之一權利之協議，亦表示並
      無任何書面文件可證（見本院卷第六十九頁）。審究原告提出之岳李桂榮於八
      十七年十月七日所立遺囑，岳李桂榮於新居尚未完成所有權登記時，即已書立
      遺囑將該房屋之所有權遺贈與原告，則被告所稱其與岳李桂榮達成其對上開房
      屋有三分之一權利之協議云云，即非可採。另被告經終止收養關係後，並非岳
      李桂榮之繼承人，則對上開房屋亦無任何權利可言，被告以其受領原告所交付
      之一百五十萬元，係基於放棄居住新屋權利云云，即非有據。被告既無從證明
      其保有原告交付之一百五十萬元具有法律上原因，則原告主張依不當得利之法
      律關係請求被告返還，為有理由，應予准許。
（三）被告對於其積欠台北銀行股份有限公司助學貸款，該筆債務因原告代連帶保證
      人岳李桂榮償還二十三萬九千一百二十元而消滅等情並不爭執，且有原告所提
      放款契約、台灣台北地方法院九十年度北簡字第一五一六五號宣示判決筆錄、
      台北銀行入戶電匯回條等為證，應堪信為真實。按「就債之履行有利害關係之
      第三人為清償者，於其清償之限度內承受債權人之權利。」民法第三百十二條
      定有明文，本件原告既代位連帶保證人岳李桂榮清償上開款項，自取得連帶保
      證人岳李桂榮對於被告之所有權利。而「保證人向債權人為清償後，於其清償
      之限度內，承受債權人對於主債務人之債權」，民法第七百四十九條定有明文
      ，原告代位岳李桂榮清償後，自取得岳李桂榮對被告之請求權，故原告主張被
      告應給付原告代償之助學貸款二十三萬九千一百二十元，為有理由，自應准許
      。
（四）綜上所述，原告請求被告清償一百五十萬元及二十三萬九千一百二十元，共計
      一百七十三萬九千一百二十元，及自支付命令聲請狀繕本送達翌日（即九十三
      年九月八日）起至清償日止按法定利率年息百分之五計算之利息，為有理由，
      應予准許。
（五）兩造陳明願供擔保，請准宣告假執行或免為假執行，核均無不合，爰分別酌定
      相當之擔保准許之。
五、訴訟費用負擔之依據：民事訴訟法第七十八條。
中　　　華　　　民　　　國　　九十三　　年　　 十二 　　月　  二十八  　日
                              臺灣新竹地方法院民事第一庭
                                  法  官  蔡孟芳
右為正本係照原本作成。
如對本判決上訴，須於判決送達後廿日內向本院提出上訴狀。
                                  書記官  曾秀貞
中　　　華　　　民　　　國　　九十三　　年　　十二　　  月　  二十八　　日
